臺灣新北地方法院民事裁定　　　110年度消債職聲免字第112號
聲　請　人
即　債務人　黃淑怡　

相　對　人　第一商業銀行股份有限公司

法定代理人　邱月琴　
代　理　人　林德昌　
相　對　人　台北富邦商業銀行股份有限公司

法定代理人　程耀輝　
送達代收人　謝依珊　
相　對　人　國泰世華商業銀行股份有限公司

法定代理人　郭明鑑　
代　理　人　王行正　
相　對　人　兆豐國際商業銀行股份有限公司

法定代理人　張兆順　
代　理　人　林勵之　
相　對　人　渣打國際商業銀行股份有限公司

法定代理人　龐維哲　
送達代收人　鄒志文　
相　對　人　臺灣新光商業銀行股份有限公司

法定代理人　李增昌　
送達代收人　周政寬　
相　對　人　聯邦商業銀行股份有限公司

法定代理人　李憲章　
代　理　人　丁駿華　
相　對　人　遠東國際商業銀行股份有限公司

法定代理人　周添財　
送達代收人　鄒永展　
相　對　人　元大商業銀行股份有限公司



法定代理人　翁健　　


代　理　人　黃勝豐　
相　對　人　台新國際商業銀行股份有限公司

法定代理人　尚瑞強　

相　對　人　安泰商業銀行股份有限公司


法定代理人　丁予康　

送達代收人　羅漢璇　
相　對　人　中國信託商業銀行股份有限公司

法定代理人　利明献　
代　理　人　蔡興諺　
送達代收人　陳映均　
相　對　人　第一金融資產管理股份有限公司

法定代理人　施志調　
代　理　人　邱瀚霆　
相　對　人　萬榮行銷股份有限公司

法定代理人　呂豫天　
送達代收人　許曉天　
相　對　人　台新資產管理股份有限公司

法定代理人　吳統雄　
 
上列債務人因消費者債務清理事件，聲請免責，本院裁定如下：
    主  文
債務人黃淑怡應予免責。
    理  由
一、按法院為終止或終結清算程序之裁定確定後，除別有規定外
    ，應以裁定免除債務人之債務，消費者債務清理條例（下稱
    消債條例）第132 條定有明文。次按法院裁定開始清算程序
    後，債務人有薪資、執行業務所得或其他固定收入，扣除自
    己及依法應受其扶養者所必要生活費用之數額後仍有餘額，
    而普通債權人之分配總額低於債務人聲請清算前二年間，可
    處分所得扣除自己及依法應受其扶養者所必要生活費用之數
    額者，法院應為不免責之裁定。但債務人證明經普通債權人
    全體同意者，不在此限，消債條例第133 條亦有明文規定。
    再按債務人有下列各款情形之一者，法院應為不免責之裁定
    。但債務人證明經普通債權人全體同意者，不在此限：一、
    於七年內曾依破產法或本條例規定受免責。二、故意隱匿、
    毀損應屬清算財團之財產，或為其他不利於債權人之處分，
    致債權人受有損害。三、捏造債務或承認不真實之債務。四
    、聲請清算前二年內，因消費奢侈商品或服務、賭博或其他
    投機行為，所負債務之總額逾聲請清算時無擔保及無優先權
    債務之半數，而生開始清算之原因。五、於清算聲請前一年
    內，已有清算之原因，而隱瞞其事實，使他人與之為交易致
    生損害。六、明知已有清算原因之事實，非基於本人之義務
    ，而以特別利於債權人中之一人或數人為目的，提供擔保或
    消滅債務。七、隱匿、毀棄、偽造或變造帳簿或其他會計文
    件之全部或一部，致其財產之狀況不真確。八、故意於財產
    及收入狀況說明書為不實之記載，或有其他故意違反本條例
    所定義務之行為，致債權人受有損害，或重大延滯程序，消
    債條例第134 條復規定甚明。又消債條例之立法目的，在於
    使陷於經濟上困境之消費者，得分別情形依該條例所定重建
    型債務清理程序（更生）或清算型債務清理程序（清算）清
    理債務，藉以妥適調整其與債權人及其他利害關係人之權利
    義務關係，保障債權人之公平受償，並謀求消費者經濟生活
    之更生機會，從而健全社會經濟發展；消費者依清算程序清
    理債務，於程序終止或終結後，為使其在經濟上得以復甦，
    以保障其生存權，除另有上述消債條例第133 條、第134 條
    所規定不予免責之情形外，就債務人未清償之債務採免責主
    義（消債條例第1 條、第132 條立法目的參照）。
二、查本件債務人前於100 年4 月21日向本院具狀聲請更生，本
    院審酌債務人每月可處分所得扣除其每月必要支出後，客觀
    上處於不足以清償債務之經濟狀態，經本院以100 年度消債
    更字第81號裁定自100 年5 月23日開始更生程序，並經本院
    司法事務官於100 年12月13日以100 年度司執消債更字第60
    號裁定認可更生方案。嗣因債務人懷孕22週患有妊娠子宮頸
    閉鎖不全症而須臥床安胎至分娩為止，遂向本院聲請延長更
    生方案履行期限，經本院以101 年度司執消債聲字第21號裁
    定准予延長7 個月，即自101 年11月起至102 年5 月止停止
    履行，自102 年6 月起繼續履行，而後債務人主張於102 年
    6 月後因新生兒無人照顧以致債務人無法外出工作而無法履
    行更生方案，並依消債條例第75條規定向本院聲請清算，因
    並無債權人聲請對債務人為強制執行，故本院以102 年度消
    債清字第47號裁定駁回債務人之聲請。債務人復於109 年6
    月12日向本院具狀聲請清算，並經本院於109 年9 月16日以
    109 年度消債清字第125 號裁定開始清算程序，並由本院司
    法事務官以109 年度司執消債清字第122 號進行清算程序，
    嗣經本院司法事務官認可110 年3 月17日所製作之分配表並
    業已分配完結，故本院司法事務官於110 年5 月3 日裁定終
    結清算程序並確定在案等情，業據本院調取上開債務清理事
    件相關卷宗核閱屬實，則依消債條例第132 條規定，本院即
    應進行債務人應否免責之審理。
三、本院前於110 年8 月5 日以新北院賢民誼110 年度消債職聲
    免字第112 號函（見本院卷第25、31頁），通知債務人及全
    體無擔保債權人就債務人聲請免責乙事表示意見。茲將債務
    人及全體債權人之意見分述如下：
  １債務人陳述意見略以：
    債務人目前與母親、姐姐及一名子女同住。債務人自101 年
    10月至103 年12月無工作收入期間及自104 年至105 年因需
    照顧小孩而無法長時間外出工作期間，係依靠保險給付、育
    兒津貼及家人資助，以維持個人基本生活及負擔子女扶養費
    。
  ２債權人第一商業銀行股份有限公司陳述意見略以：
    不同意債務人免責。債權人之現金卡債權金額總計為新臺幣
    （下同）195782元。債務人持有現金卡期間立即將額度用罄
    ，逕將債務人恣意消費所造成之債務任意轉嫁予債權人負擔
    ，希冀濫用清算程序藉以規避償還責任，使債權人蒙受損失
    。請鈞院調查債務人是否有消債條例第133 條及第134 條各
    款不免責事由。
  ３債權人台北富邦商業銀行股份有限公司陳述意見略以：
    不同意債務人免責。消債條例之立法意旨在避免債務人濫用
    清算程序以獲免責，並敦促有清償能力者，利用薪資、執行
    業務所得或其他固定收入清償債務而受免責，爰以債務人聲
    請清算前二年間，可處分所得扣除自己及依法應受其扶養者
    所必要生活費用數據為計算基礎，以為裁定免責之依據，進
    而保障債權人可受最低清償。債務人在尚有固定所得之前提
    下，卻不積極與各債權人勉力達成債務協商，請鈞院詳審債
    務人是否符合消債條例第133 條不免責之事由。債務人係擔
    任第三人就學貸款之連帶保證人，而就學貸款與一般貸款不
    同，僅須符合中低收入家庭條件，亦無需實核貸款人之抵押
    品、經濟及信用狀況，且學生就學期間至畢業後滿一年止，
    貸款利息均由政府負擔，至畢業後一年始開始分期攤還本息
    ，債務人得因此暫緩繳納學費、脫免扶養義務，以累積財富
    ，惟事後卻因無力清償，而將其負債轉由銀行承擔，顯非事
    理之平，亦與政府辦理就學貸款之宗旨有悖。債權人於不得
    已之情況下，已蒙受相當損失，請鈞院裁定債務人不免責。
  ４債權人國泰世華商業銀行股份有限公司陳述意見略以：
    債務人應受不免責裁定。請鈞院調查債務人是否有消債條例
    第134 條第4 款不免責事由。
  ５債權人兆豐國際商業銀行股份有限公司陳述意見略以：
    不同意債務人免責。請鈞院審酌債務人所陳報聲請前二年及
    現在之收入是否屬實、必要生活費用是否有浮報之餘，並請
    鈞院命債務人提出聲請前二年之財產所得清單及所有金融機
    構存摺交易明細，以資證明聲請前二年財產所得變動情形，
    請鈞院詳查債務人是否有消債條例第133 條及第134 條各款
    不免責事由。
  ６債權人渣打國際商業銀行股份有限公司陳述意見略以：
    不同意債務人免責。請求查明債務人於更生程序轉清算程序
    後，目前是否有固定收入來源可資清償債務，而有消債條例
    第133 條不免責事由。請鈞院依職權調查債務人是否符合消
    債條例第134 條各款不免責之事由。又債權人於清算執行程
    序中受償金額為4531元，於清算執行程序外之受償金額為0
    元，未符清算保障原則，請裁定債務人不予免責，以維護金
    融秩序之公平性。
  ７債權人臺灣新光商業銀行股份有限公司陳述意見略以：
    請鈞院對債務人為不免責之裁定。債務人之債務種類為現金
    卡債權，債權人於清算程序中受償4004元，受償比例僅1.64
    03% ，還款成數過低，對債權人之債權恐有不公之情事。
  ８債權人遠東國際商業銀行股份有限公司陳述意見略以：
    本公司不同意債務人免責。債務人於聲請清算前二年間並無
    新增消費，故無消費明細可提供。法院應依消債條例第1 條
    所定立法宗旨衡平債權債務雙方之利益及各別應負擔之義務
    與責任。又清算免責事件之裁定及處置，涉及多數利害關係
    人之權益，法院應依消債條例第136 條之規定依職權為公平
    、合理、有效且迅速之調查，並確保清算免責程序審理之公
    正。請鈞院依職權調查債務人有無符合消債條例第133 條或
    第134 條各款不免責事由。
  ９債權人元大商業銀行股份有限公司陳述意見略以：
    本公司不同意債務人免責。債務人聲請清算程序至清算程序
    終止，債權人均未受償，然免責制度係使經濟陷於困境之債
    務人在經濟上得以復甦，以保障其生存權最後之救濟手段，
    為避免債務人濫用清算程序規避應負擔之償還責任，請鈞院
    依職權調取債務人之財產所得資料，如債務人有符合消債條
    例第133 條或第134 條各款不免責之情事，應為不免責之裁
    定。消債條例之宗旨係欲使誠實奮力之債務人積極清償債務
    ，更應積極與債權銀行協商，盡力清償，而非逕圖消債條例
    規避債務，實嚴重損及債權人債權受償之權利。
  債權人台新國際商業銀行股份有限公司陳述意見略以：
    本公司不同意債務人免責。請鈞院詳查債務人是否有消債條
    例第133 條或第134 條各款不免責事由。
  債權人安泰商業銀行股份有限公司陳述意見略以：
    債務人於94年1 月14日向債權人申貸信用貸款120 萬元獲准
    ，已於94年10月14日起延滯繳款，嗣後未再清償借款，且因
    債權人之債權為無擔保信用貸款，故無消費明細。債務人除
    本公司無擔保信用貸款未足額清償外，於其他金融同業尚有
    多筆信用卡及信用貸款之欠款，前開均顯示出債務人未能衡
    量自身清償之能力，又恣意過度消費，以致財務缺口急速擴
    張，終至入不敷出，積欠龐大債務。各普通債權人受償額均
    未達其債權額之20% 以上，債務人此舉已符合不免責規定，
    請鈞院依職權裁定債務人不免責。
  債權人中國信託商業銀行股份有限公司陳述意見略以：
    本件前經鈞院100 年度司執消債更字第60號更生方案認可在
    案，本行應受償金額為254472元，債務人於更生毀諾後聲請
    清算，自100 年12月更生認可確定後迄今本行僅受償48552
    元，仍未達消債條例第75條所定各債權人清償額之三分之二
    ，依法債權人認不應裁定免責。請鈞院查察債務人是否有消
    債條例第133 條或第134 條各款不免責事由。債務人目前年
    約43歲，正值壯年，具工作能力與還款能力之情況，債務人
    當竭力清償債務，以防止消債條例被濫用，阻礙社會經濟健
    全及影響債權人公平受償之機會。
  債權人第一金融資產管理股份有限公司陳述意見略以：
    不同意債務人免責。債務人於更生執行程序中之遠雄人壽保
    險公司之保險契約解約價值僅27563 元，惟其於更生方案未
    履行完畢後，至本次聲請清算時，債務人於遠雄人壽保險公
    司之保險契約解約價值竟增加至138828元，按常理，債務人
    既更生方案無法履行，應係收入不足支出所致，惟債務人竟
    於不履行更生方案後，保單價值竟暴增，債務人應有其他收
    入始能支付相關保單費用而未提出，債權人認債務人有消債
    條例第134 條第2 、8 款不免責事由。
  債權人萬榮行銷股份有限公司陳述意見略以：
    由債務人之現金卡往來記錄可知，債務人於94年9 月14日至
    同年10月17日一個月的時間，利用現金卡密集提領26萬元後
    ，即無法正常還款，該期間雖非屬債務人於聲請清算前二年
    間之交易，惟由其提領情形及金額，該資金的運用絕非一般
    生活所需，由此可推測，債務人之債務仍因其從事投機或故
    意行為所造成，債務人之行為顯與消債條例第134 條第4 款
    之情形相符，請鈞院依法裁定不予免責，以維債權人之權益
    。
  債權人台新資產管理股份有限公司陳述意見略以：
    請鈞院詳察債務人是否有消債條例第133 條或第134 條各款
    不免責事由。
  債權人聯邦商業銀行股份有限公司未陳述意見。
四、經查：
  １債務人無消債條例第133 條所定應不免責之事由：
  ⑴按法院裁定開始更生程序後，債務人免責前，法院裁定開始
    清算程序，其已進行之更生程序，適於清算程序者，作為清
    算程序之一部，其更生聲請視為清算聲請，消債條例第78條
    第1 項定有明文。由其文義可知，在適於清算程序之情形下
    ，清算程序之始點，得提前至裁定開始更生時（臺灣高等法
    院暨所屬法院98年法律座談會民事類提案第40號研討結果參
    照）。準此，本件債務人所為之更生聲請即視為清算聲請，
    本院依消債條例第133 條規定為本件應否免責裁定之審查時
    ，自應以本院裁定開始更生程序時即100 年5 月23日作為清
    算程序之始點，又依上開規定，審認本件債務人是否有消債
    條例第133 條所定應不予免責之事由，應符合「於更生程序
    開始後債務人有薪資、執行業務所得或其他固定收入，扣除
    自己及依法應受其扶養者所必要生活費用之數額後仍有餘額
    」及「普通債權人之分配總額低於債務人聲請更生前二年間
    ，可處分所得扣除自己及依法應受其扶養者所必要生活費用
    之數額」此兩要件。
  ⑵查本件債務人自裁定開始更生程序後即100 年5 月23日至
    101 年9 月於銘流服飾工作，每月薪資約為26000 元；自
    101 年10月至103 年12月因需臥床安胎，且因二名未成年子
    女於101 年12月12日出生而需債務人照顧，故債務人無法外
    出工作而無工作收入；於104 年間，因債務人仍需照顧二名
    未成年子女，故僅能於早餐店打工，工時為早上5 點至8 點
    ，每月薪資約為6000元；於105 年間，債務人於小吃店打工
    ，工時約4 小時，每月薪資約為10000 元；自106 年至109
    年5 月24日，債務人於小吃店擔任廚房助手臨時工，每月薪
    資約為26000 元；自109 年5 月25日至今，債務人於洛基實
    業擔任廚務助理，每月薪資約為26000 元，又債務人於101
    年10月25日、102 年1 月2 日、103 年10月9 日、107 年7
    月5 日分別領有遠雄人壽保險事業股份有限公司之保險給付
    12000 元、40804 元、4298元、2250元；於106 年7 月10日
    領有第一產物保險股份有限公司之保險給付612 元，業據債
    務人提出在職證明書、收入切結書、本院100 年度司執消債
    更字第60號更生方案認可裁定、郵局及元大銀行存摺封面暨
    內頁、本院109 年度消債清字第125 號裁定、戶籍謄本、勞
    工保險異動明細、財政部北區國稅局100 年度、105 年度至
    109 年度綜合所得稅各類所得資料清單等件影本附卷為證（
    見本院100 年度司執消債更字第60號卷第215 頁、本院109
    年度消債清字第125 號卷第55頁、第157 頁、本院109 司執
    消債清字第122 號卷第128 至130 頁、本院卷第125 至157
    頁、第169 至177 頁、第181 至191 頁）。又新北市政府社
    會局亦向本院回函表示債務人於裁定開始更生程序後至今均
    無領有任何社會救助金或補助金，有新北市政府社會局110
    年8 月18日新北社助字第1101501232號函附卷可稽（見本院
    卷第205 頁），綜合上情，堪認債務人自裁定開始更生程序
    後至今並非持續有工作，故債務人於此期間並無固定收入，
    則與消債條例第133 條所定要件即有未合，是本件債務人自
    無消債條例第133 條所定應不予免責之情形，應堪認定。
  ２債務人無消債條例第134條第4 款所定應不免責之事由：
    按消債條例第134 條第4 款修正前之規定，債務人之浪費行
    為屬不免責之事由，實務上適用結果，債務人多因有此款事
    由而不獲免責，為免對債務人過度嚴苛，應予以適度限縮為
    消費奢侈商品或服務，並參照同條例第20條、第44條、第64
    條、第82條及第133 條等規定，限於債務人於聲請清算前二
    年內，因消費奢侈商品或服務、賭博或其他投機行為，所負
    債務之總額，是否已逾聲請清算時無擔保及無優先權債務之
    半數為判斷，即為已足（消債條例第134 條第4 款修正理由
    參照）。債權人萬榮行銷股份有限公司固主張依債務人之現
    金卡往來記錄可知，債務人於94年9 月14日至同年10月17日
    一個月的時間，利用現金卡密集提領26萬元後，即無法正常
    還款，由其提領情形及金額，推測該資金的運用非一般生活
    所需，債務人之債務為其從事投機或故意行為所造成，認債
    務人有消債條例第134 條第4 款不予免責之情事云云，然觀
    諸全體債權人所提出債務人之歷年消費明細，全體債權人均
    未提出債務人於聲請清算前二年間之消費紀錄，而債務人於
    聲請清算前二年間亦未為任何投機行為，有債務人提出臺灣
    集中保管結算所集保資料及凱基證券存摺封面暨內頁附卷為
    憑（見本院卷第193 至197 頁），是債權人執此主張債務人
    應不予免責，應不足採。從而，本件債務人自無消債條例第
    134 條第4 款所定不免責之事由，應堪認定。
  ３債務人無消債條例第134 條第2 款、第8 款所定應不免責之
    事由：
    按清算制度之目的，在於使各債權人獲得平等之清償，避免
    債務人遭受多數債權人個別對其強制執行，而無法重建經濟
    ，故債務人應本其至誠，將應屬清算財團之財產交由管理人
    為公平之管理及處分。債務人如有隱匿、毀損應屬清算財團
    之財產，或以顯不相當之對價出賣其財產等不利於債權人之
    處分，實係圖自己或他人之不法利益，嚴重侵害債權人之權
    益，自不宜使其免責；又按債務人故意於財產狀況、收入說
    明書為不實之記載，或有違反本條例第9 條第2 項到場義務
    、第41條出席及答覆義務、第81條第1 項提出財產及收入狀
    況說明書及債權人、債務人清冊義務、第82條第1 項報告義
    務、第89條生活儉樸及住居限制義務、第101 條提出清算財
    團書面資料義務、第102 條第1 項移交簿冊、文件及一切財
    產義務、第103 條第1 項答覆義務、第136 條第2 項協力調
    查義務等，勢必影響清算程序之進行，為使債務人盡其法定
    義務，俾清算程序順利進行，亦不宜使債務人免責，此觀消
    債條例第134 條第2 、8 款之立法理由甚明。債權人第一金
    融資產管理股份有限公司主張債務人於更生執行程序中之遠
    雄人壽保險事業股份有限公司之保單解約金價值僅27563 元
    ，然至清算執行程序中，上開保單解約金價值竟增加至1388
    28元，而認債務人既更生方案無法履行，應係收入不足支出
    所致，惟債務人於不履行更生方案後，保單價值竟暴增，債
    務人應有其他收入始能支付相關保單費用而未提出，認債務
    人有消債條例第134 條第2 、8 款不免責事由云云，本院審
    酌債務人於清算執行程序中既願提出等值現款以代保單之解
    約，應係欲繼續享有保險之保障，則債務人既自承於無法履
    行更生方案係因無工作收入，上開期間係依靠保險給付、育
    兒津貼及家人資助，以維持個人基本生活及負擔子女扶養費
    用，堪認債務人於無法履行更生方案期間既仍能繼續給付保
    費，應係向親友籌措款項支應以保有保險權益，況債權人並
    未提出債務人有何故意隱匿、毀損應屬清算財團之財產，或
    為其他不利於債權人之處分，或故意於財產及收入狀況說明
    書為不實記載，或有其他故意違反本條例所定義務之行為之
    立即事證以供審酌，自難認債務人有故意隱匿屬清算財團財
    產之情事，是債權人執此主張債務人應不予免責，應不足採
    。
  ４債務人無消債條例第134 條其餘各款所定應不免責之事由：
    消債條例關於清算程序係以免責主義為原則，不免責為例外
    ，倘債權人主張債務人有消債條例第134 條各款所定不免責
    之情事，自應由債權人就債務人有合於上開各款要件之事實
    ，舉證以實其說。然本件債權人均未具體說明或提出相當事
    證加以證明，自難認債務人有消債條例第134 條各款所定不
    免責事由之情事存在，故債務人並無消債條例第134 條所定
    不免責之事由存在，堪可認定。
五、據上論結，本件債務人既經本院司法事務官為終結清算程序
    之裁定確定，復無消債條例第133條、第134條各款所定應不
    免責之事由存在，揆諸首揭說明，自應以裁定免除債務人之
    債務，是本件債務人聲請免責，自應予准許，爰裁定如主文
    。
中    華    民    國   110    年    11    月    12    日
              民事第七庭    法  官  陳映如
上為正本係照原本作成。
如不服本裁定，應於裁定送達後10日內，以書狀向本院提出抗告
，並繳納抗告費新臺幣1千元。
中    華    民    國   110    年    11    月    12    日
                            書記官  黃頌棻